---
title: "ESTIMATION"
author: "Aïssatou GUEYE"
date: "`r Sys.Date()`"
output: 
  pdf_document:
    latex_engine: xelatex
---

```{r setup, include=FALSE}
knitr::opts_chunk$set(echo = TRUE)
```

# PRÉAMBULE

## Nettoyage de l'environnement
```{r}
# Supprimer tous les objets existants
rm(list = ls())
```

## Chargement des packages
```{r message=FALSE, warning=FALSE, include=FALSE}
# Packages SAE
library(emdi)      # Estimation sur petits domaines
library(sae)       # Méthodes SAE alternatives

# Packages manipulation données
library(readxl)    # Import Excel
library(dplyr)     # Manipulation données
library(tidyverse) # Ecosystème tidyverse

# Packages statistiques
library(moments)   # Skewness/kurtosis
library(lmtest)    # Tests diagnostics (Breusch-Pagan)
library(car)       # VIF
library(Hmisc)     # Corrélations avec p-values
library(nortest)
library(tseries)

# Packages visualisation
library(ggplot2)   # Graphiques
library(corrplot)  # Matrices de corrélation

# Packages export
library(writexl)   # Export Excel
```

## Définition du répertoire de travail
```{r}
setwd("C:/Users/LENOVO/Desktop/ECOLE/ENSAE/MEMOIRE/Rapport_de_stage/Small_area/Code_R_FH")
```

---

# IMPORTATION & EXPLORATION DES DONNÉES

**Objectif** : Charger les données et comprendre leur structure avant toute modélisation.

## Importation des données
```{r}
# Importer depuis Excel
data <- read_excel("data/var_auxil.xlsx", sheet = "var_aux")

# Convertir en data.frame standard (compatibilité packages SAE)
data <- as.data.frame(data)
```

## Structure des données
```{r}
# Dimensions
cat("Dimensions : ", nrow(data), "départements ×", ncol(data), "variables\n")

# Structure
str(data)

# Aperçu
head(data)
```

## Renommage des variables

```{r}
colnames(data)
```

```{r}
# Simplifier les noms pour faciliter le code
data <- data %>% 
  rename(
    H_dept = "taux_pauvrete_MD",
    dist_hopital = "distance_hopital (km)",
    dist_ecole = "distance_école (km)",
    densite_pop = "pop_density_2020 (hbts/km2)",
    night_light = "light_mean_2023 (nW/cm²/sr) (Lumière par surface ET par direction)",
    dist_roads = "distance_roads_mean (km)",
    rend_mil = "Rendmnt_mil_Kg/ha",
    rend_riz = "Rendmnt_riz_Kg/ha",
    rend_sorgho = "Rendmnt_sorgho_Kg/ha",
    rend_mais = "Rendmnt_mais_Kg/ha"
  )

cat("Variables disponibles :\n")
print(colnames(data))
```

---

# ESTIMATIONS DIRECTES & DIAGNOSTICS

**Objectif** : Identifier les **problèmes des estimations directes** qui justifient l'utilisation du SAE.

## Distribution de l'incidence de pauvreté
```{r}
# Statistiques descriptives
cat("=== STATISTIQUES H_dept ===\n")
summary(data$H_dept)

# Graphique distribution
ggplot(data, aes(x = H_dept)) +
  geom_histogram(bins = 15, fill = "steelblue", color = "white", alpha = 0.8) +
  geom_vline(aes(xintercept = mean(H_dept)), 
             color = "red", linetype = "dashed", linewidth = 1) +
  labs(
    title = "Distribution de l'incidence de pauvreté multidimensionnelle",
    x = "Incidence de pauvreté (H_dept)",
    y = "Fréquence"
  ) +
  theme_minimal()
```

## Test de normalité de H_dept
```{r}
# Test de Shapiro-Wilk AVANT transformation
sw_h <- shapiro.test(data$H_dept)

cat("Test de normalité de H_dept :\n")
cat("Statistique W =", round(sw_h$statistic, 4), "\n")
cat("P-value =", round(sw_h$p.value, 4), "\n")
cat("Conclusion :", ifelse(sw_h$p.value > 0.05, 
                            "  Distribution normale (p > 0.05)", 
                            "✗ Distribution non-normale -> Transformation nécessaire"), "\n")
```

## Vérification des valeurs extrêmes
```{r}
# Valeurs extrêmes problématiques pour transformations logit/log
cat("=== VÉRIFICATION VALEURS EXTRÊMES ===\n")
cat("Min H_dept     :", min(data$H_dept), "\n")
cat("Max H_dept     :", max(data$H_dept), "\n")
cat("Nb H = 0       :", sum(data$H_dept == 0), "\n")
cat("Nb H = 1       :", sum(data$H_dept == 1), "\n")
cat("Nb H < 0.01    :", sum(data$H_dept < 0.01), "\n")
cat("Nb H > 0.99    :", sum(data$H_dept > 0.99), "\n")

```

## Coefficients de variation des estimations directes
```{r}
# Statistiques CV
cat("=== COEFFICIENTS DE VARIATION (CV) DIRECTS ===\n")
summary(data$cv_H)

# Départements problématiques (CV > 15%)
seuil_cv <- 0.2
n_prob <- sum(data$cv_H > seuil_cv, na.rm = TRUE)

cat("\n✗ Départements avec CV >", seuil_cv*100, "% :", n_prob, "/", nrow(data), "\n")
cat("-> Ces départements ont des estimations directes PEU FIABLES\n")
cat("-> Justification du recours au SAE\n\n")

# Tableau départements problématiques
data %>% 
  filter(cv_H > seuil_cv) %>% 
  select(departement, H_dept, cv_H, n_echantillon) %>%
  arrange(desc(cv_H)) %>%
  print()
```


```{r}
# Afficher les CV directs
cat("=== COEFFICIENTS DE VARIATION DIRECTS PAR DÉPARTEMENT ===\n")
print(data %>% 
        select(departement, H_dept, cv_H, n_echantillon) %>%
        arrange(desc(cv_H)))
```

```{r}
# 1. Statistiques descriptives CV
summary(data$cv_H)
sd(data$cv_H)

# 2. Classification par qualité
data$qualite_cv <- cut(data$cv_H, 
                     breaks = c(0, 0.10, 0.15, 0.20, Inf),
                     labels = c("Excellent", "Bon", "Acceptable", "Problématique"))

table(data$qualite_cv)
prop.table(table(data$qualite_cv)) * 100

# 3. Graphiques
# Histogramme CV
hist(data$cv_H, breaks=20, main="Distribution des CV", xlab="CV", col="steelblue")
abline(v=c(0.10, 0.15, 0.20), col=c("green","orange","red"), lty=2, lwd=2)

# Boxplot
boxplot(data$cv_H, horizontal=TRUE, main="Distribution des CV")
```

```{r}
# 1. Corrélation n_echantillon vs CV
cor.test(data$n_echantillon, data$cv_H, method="pearson")
cor.test(data$n_echantillon, data$cv_H, method="spearman")

# 2. Graphique scatter
plot(data$n_echantillon, data$cv_H, 
     xlab="Taille d'échantillon", ylab="CV (%)",
     main="Relation taille échantillon - précision",
     pch=19, col="steelblue")
abline(h=c(0.10, 0.15, 0.20), col=c("green","orange","red"), lty=2)

# Ajouter courbe lissée
lines(lowess(data$n_echantillon, data$cv_H), col="red", lwd=2)

# 3. Identifier départements problématiques
prob_dept <- data[data$cv_H > 0.20, c("departement", "n_echantillon", "cv_H")]
```



```{r}
# Visualiser la précision par département
data_cv_plot <- data %>%
  arrange(cv_H) %>%
  mutate(dept_ordered = factor(departement, levels = departement))

ggplot(data_cv_plot, aes(x = dept_ordered, y = cv_H)) +
  geom_col(aes(fill = cv_H > seuil_cv)) +
  geom_hline(yintercept = seuil_cv, color = "red", linetype = "dashed", linewidth = 1) +
  scale_fill_manual(
    values = c("TRUE" = "#D32F2F", "FALSE" = "#388"),
    labels = c("CV acceptable", "CV > 20% (problématique)")
  ) +
  labs(
    title = "Coefficient de variation des estimations directes par département",
    subtitle = paste(n_prob, "départements avec CV > 20%"),
    x = "Départements (ordonnés par CV)",
    y = "Coefficient de variation (%)",
    fill = "Qualité"
  ) +
  theme_minimal() +
  theme(
    axis.text.x = element_text(angle = 90, hjust = 1, vjust = 0.5, size = 7),
    legend.position = "top"
  )
```
# LISSAGE DES VARIANCES (GVF)

**Objectif CRITIQUE** : Stabiliser les variances d'échantillonnage avant la modélisation FH.  
**Référence** : Wolter (2007) - Standard méthodologique en SAE.

**Pourquoi AVANT la sélection des variables ?**  
-> Les variances lissées seront utilisées dans le modèle Fay-Herriot  
-> Évite l'instabilité due aux petits échantillons


## Modèle de lissage GVF

```{r}
summary(data$variance_directe)

sum(is.na(data$variance_directe))
sum(data$variance_directe <= 0, na.rm = TRUE)

```


```{r}

gvf_model <- lm(
  log(variance_directe) ~ alpha_pct + taux_emploi_pct + ratio_dep + 
                          handicap_pct + eau_pct + toilette_pct + logt_pct +
                          elec_pct + equip_dep + insa_alim_pct + dist_hopital +
                          dist_ecole + densite_pop + night_light + dist_roads +
                          rend_mil + rend_mais + rend_sorgho + rend_riz,
  data = data)

# stepwise
stepwise<- step(gvf_model, direction = "both", trace = 1)
summary(stepwise)

# Prédiction 
data$logvardirect = predict(stepwise)

# Transformation exponentielle pour obtenir la variance
data$vardirect <- exp(data$logvardirect)

# Calcul du MSE
mse_modere1 <- mean((data$vardirect - data$variance_directe)^2, na.rm = TRUE)

# Affichage du résultat
print(paste("Le MSE est :", mse_modere1))


```

# test de validation 
```{r}
# test de normalite
shapiro.test(residuals(stepwise))

# test d'heterodiscite
bptest(stepwise)
```


## Graphique comparatif : variance directe vs lissée
```{r}

# 1. Préparation des données
data_sorted <- data %>% 
  arrange(n_echantillon) %>%
  # Transformation en facteur pour figer l'ordre selon n_echantillon
  mutate(departement = factor(departement, levels = unique(departement)))

# 2. Graphique
ggplot(data_sorted, aes(x = departement, group = 1)) + # Ajout de group = 1 pour relier les points
  geom_line(aes(y = variance_directe, color = "Directe"), linewidth = 1.2) +
  geom_line(aes(y = vardirect, color = "Lissée (GVF)"), linewidth = 1.2) +
  scale_color_manual(
    values = c("Directe" = "#D32F2F", "Lissée (GVF)" = "#1976D2")
  ) +
  labs(
    title = "Variance des erreurs d'échantillonnage : directe vs lissée",
    subtitle = "Le lissage GVF stabilise les estimations entre départements",
    x = "Départements (ordonnés par taille d'échantillon)",
    y = "Variance",
    color = "Type"
  ) +
  theme_minimal() +
  theme(
    legend.position = "top",
    # Rotation des noms pour éviter le chevauchement
    axis.text.x = element_text(angle = 90, hjust = 1, size = 8) 
  )
```


```{r}
summary(data$variance_directe)
summary(data$vardirect)
```

**Observation** : Le modèle GVF **réduit l'amplitude** des variances et crée plus de **stabilité**.

## Utilisation des variances lissées pour la suite
```{r}
# Remplacer variance_directe par variance_lissee
data$var_H <- data$vardirect

cat("  Les variances lissées seront utilisées dans le modèle Fay-Herriot\n")
```
# SÉLECTION DES VARIABLES AUXILIAIRES

**Objectif** : Identifier les covariables (RGPH-5) qui prédisent bien la pauvreté.  
**Méthode** : Corrélation (|r| ≥ 0.30) + Élimination multicolinéarité (VIF < 10)

## Analyse des rendements agricoles

### Corrélations avec H_dept
```{r}
cultures <- c("mil", "mais", "sorgho", "riz")

cat("=== CORRÉLATIONS : H_dept et RENDEMENTS AGRICOLES ===\n\n")

resultats_agri <- data.frame()

for (culture in cultures) {
  var_name <- paste0("rend_", culture)
  
  test_corr <- cor.test(data$H_dept, data[[var_name]], method = "pearson")
  
  decision <- ifelse(
    abs(test_corr$estimate) >= 0.30 & test_corr$p.value < 0.05, 
    "  RETENIR", 
    "✗ Écarter"
  )
  
  resultats_agri <- rbind(resultats_agri, data.frame(
    Culture = culture,
    Correlation = round(test_corr$estimate, 4),
    P_value = round(test_corr$p.value, 4),
    Decision = decision
  ))
  
  cat("Rendement", culture, ":\n")
  cat("  r =", round(test_corr$estimate, 4), 
      ", p =", round(test_corr$p.value, 4), 
      "->", decision, "\n\n")
}

print(resultats_agri, row.names = FALSE)
```

### Graphiques de corrélation
```{r fig.width=10, fig.height=8}
par(mfrow = c(2, 2), mar = c(4, 4, 3, 1))

for (culture in cultures) {
  var_name <- paste0("rend_", culture)
  
  plot(
    data[[var_name]], data$H_dept,
    main = paste("Rendement", culture, "vs H_dept"),
    xlab = paste("Rendement", culture, "(kg/ha)"),
    ylab = "Incidence pauvreté",
    pch = 19, col = "#F8766D"
  )
  
  abline(lm(H_dept ~ data[[var_name]], data = data), 
         col = "#619CFF", lwd = 2)
}

par(mfrow = c(1, 1))
```

**Décision** : Retenir **rend_sorgho** et **rend_mais** (corrélation significative).

## Variables auxiliaires candidates
```{r}
# Définir liste initiale (toutes variables RGPH-5)
var_auxiliaires_init <- c(
  "alpha_pct",
  "taux_emploi_pct",
  "ratio_dep",
  "handicap_pct",
  "elec_pct",
  "eau_pct",
  "toilette_pct",
  "logt_pct",
  "equip_dep",
  "insa_alim_pct",
  "dist_hopital",
  "dist_ecole",
  "densite_pop",
  "night_light",
  "dist_roads",
  "rend_sorgho",
  "rend_mais"
)

cat("Variables auxiliaires candidates :", length(var_auxiliaires_init), "\n")
```

## Corrélations avec H_dept
```{r}
# Calculer corrélations
cor_pauvrete <- cor(
  data[, var_auxiliaires_init], 
  data$H_dept, 
  use = "complete.obs"
)

# Tableau
cor_df <- data.frame(
  Variable = rownames(cor_pauvrete),
  Correlation = cor_pauvrete[, 1],
  Abs_Correlation = abs(cor_pauvrete[, 1])
) %>%
  arrange(desc(Abs_Correlation))

print(cor_df)
```

### Visualisation des corrélations
```{r fig.width=10, fig.height=6}
ggplot(cor_df, aes(x = reorder(Variable, Correlation), y = Correlation)) +
  geom_col(aes(fill = Correlation > 0), width = 0.7) +
  geom_hline(yintercept = c(-0.3, 0.3), 
             linetype = "dashed", color = "red", linewidth = 1) +
  coord_flip() +
  scale_fill_manual(
    values = c("TRUE" = "#05716C", "FALSE" = "#1976D2"),
    guide = "none"
  ) +
  labs(
    title = "Corrélations des variables auxiliaires avec la pauvreté",
    subtitle = "Seuil de sélection : |r| ≥ 0.30",
    x = "",
    y = "Corrélation de Pearson"
  ) +
  theme_minimal()
```

## ÉTAPE 1 : Filtrage par corrélation
```{r}
# Retenir |r| >= 0.30
seuil_corr <- 0.30

var_etape1 <- cor_df %>%
  filter(Abs_Correlation >= seuil_corr) %>%
  pull(Variable)

cat("=== ÉTAPE 1 : FILTRAGE PAR CORRÉLATION ===\n")
cat("Seuil : |r| ≥", seuil_corr, "\n")
cat("Variables retenues :", length(var_etape1), "/", length(var_auxiliaires_init), "\n\n")
print(var_etape1)
```


## ÉTAPE 2 : Élimination multicolinéarité (VIF)

**Objectif** : Éliminer les variables redondantes (VIF < 10).  
**Méthode** : Itérations successives jusqu'à convergence.

### Itération 1 : Toutes variables
```{r}
formula_vif1 <- as.formula(paste("H_dept ~", paste(var_etape1, collapse = " + ")))
modele_vif1 <- lm(formula_vif1, data = data)

vif_values1 <- vif(modele_vif1)

vif_df1 <- data.frame(
  Variable = names(vif_values1),
  VIF = vif_values1
) %>%
  arrange(desc(VIF))

cat("=== ITÉRATION 1 : VIF ===\n")
print(vif_df1)

# Graphique
ggplot(vif_df1, aes(x = reorder(Variable, VIF), y = VIF)) +
  geom_col(aes(fill = VIF > 10)) +
  geom_hline(yintercept = c(5, 10), 
             linetype = "dashed", 
             color = c("orange", "red"), 
             linewidth = 1) +
  coord_flip() +
  scale_fill_manual(
    values = c("FALSE" = "#05716C", "TRUE" = "#D32F2F"),
    labels = c("VIF acceptable", "VIF > 10 (problématique)")
  ) +
  labs(
    title = "Variance Inflation Factors (VIF) - Itération 1",
    subtitle = "VIF > 10 -> Forte multicolinéarité à éliminer",
    x = "",
    y = "VIF",
    fill = "Statut"
  ) +
  theme_minimal()
```

**Décision** : Éliminer `equip_dep` (VIF très élevé, proxy conditions de vie avec `elec_pct` et `toilette_pct`).

```{r}
var_auxiliaires_finales <- c(
  "alpha_pct",
  "taux_emploi_pct",
  "handicap_pct",
  "eau_pct",
  "toilette_pct",
  "logt_pct",
  "insa_alim_pct",
  "dist_hopital",
  "dist_ecole",
  "densite_pop",
  "night_light",
  "rend_sorgho",
  "rend_mais"
)
  
formula_vif_final <- as.formula(
  paste("H_dept ~", paste(var_auxiliaires_finales, collapse = " + "))
)
modele_vif_final <- lm(formula_vif_final, data = data)

vif_values_final <- vif(modele_vif_final)

vif_df_final <- data.frame(
  Variable = names(vif_values_final),
  VIF = vif_values_final
) %>%
  arrange(desc(VIF))

cat("\n=== VIF FINAUX ===\n")
print(vif_df_final)

# Graphique final
ggplot(vif_df_final, aes(x = reorder(Variable, VIF), y = VIF)) +
  geom_col(fill = "#388", width = 0.7) +
  geom_hline(yintercept = c(5, 10), 
             linetype = "dashed", 
             color = c("orange", "red"), 
             linewidth = 1) +
  coord_flip() +
  labs(
    title = "VIF finaux - Variables auxiliaires sélectionnées",
    subtitle = "  Toutes variables avec VIF < 10",
    x = "",
    y = "VIF"
  ) +
  theme_minimal()
```

**  Variables auxiliaires finales retenues** : `r length(var_auxiliaires_finales)` variables.

## Création des variables transformées
```{r}
data <- data %>%
  mutate(
    # Transformation 1 : AUCUNE (H brut)
    H_none = H_dept,
    var_none = data$var_H,
    
    # Transformation 2 : LOGIT
    # θ = logit(H) = log(H / (1-H))
    H_logit = qlogis(H_dept),
    var_logit = data$var_H / ((H_dept^2) * ((1 - H_dept)^2)),  # Méthode delta
    
    # Transformation 3 : ARCSIN (pour proportions)
    # θ = arcsin(√H)
    H_arcsin = asin(sqrt(H_dept)),
    var_arcsin = data$var_H / (4 * H_dept * (1 - H_dept)),  # Méthode delta
    
    # Transformation 4 : LOG
    # θ = log(H)
    H_log = log(H_dept),
    var_log = data$var_H / (H_dept^2)  # Méthode delta
  )

cat("  Transformations créées\n\n")

# Vérifier cohérence
cat("=== VÉRIFICATION TRANSFORMATIONS ===\n")
cat("H_none (brut)   : min =", round(min(data$H_none), 3), 
    ", max =", round(max(data$H_none), 3), "\n")
cat("H_logit         : min =", round(min(data$H_logit), 3), 
    ", max =", round(max(data$H_logit), 3), "\n")
cat("H_arcsin        : min =", round(min(data$H_arcsin), 3), 
    ", max =", round(max(data$H_arcsin), 3), "\n")
cat("H_log           : min =", round(min(data$H_log), 3), 
    ", max =", round(max(data$H_log), 3), "\n")
```


# ESTIMATION & COMPARAISON DES MODÈLES

**Objectif** : Estimer les 4 modèles FH et **comparer leurs performances**.  
**Critères** :  
1. **Normalité résidus** (priorité 1 - validité statistique)  
2. **AIC/BIC** (priorité 2 - ajustement)  
3. **R² et MSE** (priorité 3 - qualité prédictive)




## Modèle 1 : AUCUNE transformation
```{r}
cat("=== MODÈLE 1 : H BRUT ===\n")

formule_none <- as.formula(
  paste("H_dept ~", paste(var_auxiliaires_finales, collapse = " + "))
)

model_none <- fh(
  fixed = formule_none,
  vardir = "variance_directe",
  combined_data = data,
  domains = "departement",
  transformation = "no",
  backtransformation = "naive",
  MSE = TRUE,
  mse_type = "analytical"
)

summary(model_none)

```


```{r}
## Normalité des effets aléatoires
effets_aleatoires_none <- model_none$model$random_effects

# Test de Shapiro-Wilk
sw_ea <- shapiro.test(effets_aleatoires_none)

# Test de Jarque-Bera
jb_ea <- jarque.bera.test(effets_aleatoires_none)

# Test d'Anderson-Darling
ad_ea <- ad.test(effets_aleatoires_none)

cat("=== NORMALITÉ DES EFFETS ALÉATOIRES ===\n")
cat("Test de Shapiro-Wilk :\n")
cat("  W =", round(sw_ea$statistic, 4), "\n")
cat("  p =", round(sw_ea$p.value, 4), "\n")
cat("  Conclusion :", 
    ifelse(sw_ea$p.value > 0.05, 
           "  Normalité acceptée", 
           "✗ Normalité rejetée -> Problème modèle"), "\n")

cat("\n1. Test de Jarque-Bera (Asymétrie & Kurtosis) :\n")
cat("   X-squared =", round(jb_ea$statistic, 4), "\n")
cat("   p-value   =", round(jb_ea$p.value, 4), "\n")
cat("   Conclusion:", ifelse(jb_ea$p.value > 0.05, "  Normalité acceptée", "✗ Normalité rejetée"), "\n")

cat("\n2. Test d'Anderson-Darling (Sensible aux queues) :\n")
cat("   A =", round(ad_ea$statistic, 4), "\n")
cat("   p-value =", round(ad_ea$p.value, 4), "\n")
cat("   Conclusion:", ifelse(ad_ea$p.value > 0.05, "  ormalité acceptée", "✗ Normalité rejetée"), "\n")


# Graphique de contrôle visuel
par(mfrow = c(1, 2))
hist(effets_aleatoires_none, main = "Histogramme des u_d", col = "lightblue", border = "white")
qqnorm(effets_aleatoires_none, main = "Q-Q Plot des u_d") 
qqline(effets_aleatoires_none, col = "#D32F2F")
```
```{r}
# récupération des CV
# 1. Vérifiez la structure du modèle
#str(model_logit, max.level = 2)

# 2. EXTRACTION CORRECTE des CV (emdi)
 
data$CV_none <- sqrt(model_none$MSE$FH) / model_none$ind$FH # Vérification 
print(data$CV_none)
```

```{r}
# Représentation graphique des CV direct et CV FH en fonction des départements
data_sorted <- data %>% 
  arrange(n_effectif) %>%
  mutate(departement = factor(departement, levels = unique(departement)))

ggplot(data, aes(x = departement, group = 1 )) +
  geom_line(aes(y = cv_H, color = "Directs"), linewidth = 1.2) +
  geom_line(aes(y = CV_none, color = "Estimés"), linewidth = 1.2) +
  scale_color_manual(
    values = c("Directs" = "#D32F2F", "Estimés" = "#1976D2")
  ) +
  labs(
    title = "CV DIRECTS VS CV ESTIMES",
    x = "Départements (ordonnés par taille échantillon)",
    y = "CV",
    color = "Type"
  ) +
  theme_minimal() +
  theme(
    legend.position = "top",
    axis.text.x = element_text(angle = 90, hjust = 1, size = 8) 

    )
```


```{r}
# 1. Extraction des indicateurs FH (MSE et CV inclus)
# La fonction estimators() crée un tableau propre avec les résultats du modèle
res_fh <- estimators(model_none, indicator = "FH", MSE = TRUE, CV = TRUE)$ind

# 2. Préparation de la fusion avec les données directes
# On sélectionne uniquement les colonnes nécessaires dans votre base 'data'
# On suppose que la colonne des domaines s'appelle "departement"
data_direct <- data[, c("departement", "cv_H", "vardirect")]

# 3. Fusion (Merge) par domaine
# On utilise "Domain" (nom par défaut dans emdi) et "departement" (votre base)
df_comparatif <- merge(
  x = res_fh, 
  y = data_direct, 
  by.x = "Domain", 
  by.y = "departement"
)

# 4. Calcul des gains de précision
# Gain sur la MSE : Ratio entre variance directe et variance du modèle
df_comparatif$Gain_MSE <- df_comparatif$vardirect / df_comparatif$FH_MSE

# Gain sur le CV (en %) : Réduction relative de l'imprécision
df_comparatif$Reduction_CV_Pct <- (1 - (df_comparatif$FH_CV / df_comparatif$cv_H)) * 100

# 5. Affichage des résultats synthétiques
cat("=== SYNTHÈSE DU GAIN DE PRÉCISION NONE ===\n")
cat("Réduction moyenne du CV :", round(mean(df_comparatif$Reduction_CV_Pct, na.rm = TRUE), 2), "%\n")
cat("Gain moyen sur la MSE (Ratio) :", round(mean(df_comparatif$Gain_MSE, na.rm = TRUE), 2), "\n")

# Affichage des 10 premières lignes
print("--- TOP 10 PREMIÈRES LIGNES ---")
print(head(df_comparatif[, c("Domain", "cv_H", "FH_CV", "Reduction_CV_Pct")], n = 45))

# Affichage des 10 départements où le gain est le plus fort
print("--- TOP 10 DES MEILLEURS GAINS ---")
print(head(df_comparatif[order(-df_comparatif$Reduction_CV_Pct), c("Domain", "Reduction_CV_Pct")], n = 45))

```

## Modèle 2 : LOGIT
```{r message=FALSE, warning=FALSE, include=FALSE}
cat("\n=== MODÈLE 2 : LOGIT ===\n")

formule_logit <- as.formula(
  paste("H_dept ~", paste(var_auxiliaires_finales, collapse = " + "))
)
model_logit <- fh(
  fixed = formule_logit,
  vardir = "vardirect",
  combined_data = data,
  domains = "departement",
  
  transformation = "logit",
  backtransformation = "bc",
  eff_smpsize = "n_effectif",
  MSE = TRUE,
  mse_type = "boot",
  B = 500
)
```

```{r}
summary(model_logit)
```
```{r}
plot(model_logit)
```


### Test de normalité
```{r}
## Normalité des effets aléatoires
effets_aleatoires_logit <- model_logit$model$random_effects

# Test de Shapiro-Wilk
sw_ea <- shapiro.test(effets_aleatoires_logit)

# Test de Jarque-Bera
jb_ea <- jarque.bera.test(effets_aleatoires_logit)

# Test d'Anderson-Darling
ad_ea <- ad.test(effets_aleatoires_logit)

cat("=== NORMALITÉ DES EFFETS ALÉATOIRES ===\n")
cat("Test de Shapiro-Wilk :\n")
cat("  W =", round(sw_ea$statistic, 4), "\n")
cat("  p =", round(sw_ea$p.value, 4), "\n")
cat("  Conclusion :", 
    ifelse(sw_ea$p.value > 0.05, 
           "  Normalité acceptée", 
           "✗ Normalité rejetée -> Problème modèle"), "\n")

cat("\n1. Test de Jarque-Bera (Asymétrie & Kurtosis) :\n")
cat("   X-squared =", round(jb_ea$statistic, 4), "\n")
cat("   p-value   =", round(jb_ea$p.value, 4), "\n")
cat("   Conclusion:", ifelse(jb_ea$p.value > 0.05, "  Normalité acceptée", "✗ Normalité rejetée"), "\n")

cat("\n2. Test d'Anderson-Darling (Sensible aux queues) :\n")
cat("   A =", round(ad_ea$statistic, 4), "\n")
cat("   p-value =", round(ad_ea$p.value, 4), "\n")
cat("   Conclusion:", ifelse(ad_ea$p.value > 0.05, "  Normalité acceptée", "✗ Normalité rejetée"), "\n")


# Graphique de contrôle visuel
par(mfrow = c(1, 2))

hist(effets_aleatoires_logit, main = "Histogramme des u_d", col = "lightblue", border = "white")

qqnorm(effets_aleatoires_logit, main = "Q-Q Plot des u_d")
qqline(effets_aleatoires_logit, col = "#1976D2")
```
```{r}
# récupération des CV
# 1. Vérifiez la structure du modèle
#str(model_logit, max.level = 2)

# 2. EXTRACTION CORRECTE des CV (emdi)
 
data$CV_logit <- sqrt(model_logit$MSE$FH) / model_logit$ind$FH # Vérification 
print(data$CV_logit)
```


```{r}
# Représentation graphique des CV direct et CV FH en fonction des départements
data_sorted <- data %>% 
  arrange(n_echantillon) %>%
  mutate(index = row_number())


ggplot(data_sorted, aes(x = index)) +
  geom_line(aes(y = cv_H, color = "Directs"), linewidth = 1.2) +
  geom_line(aes(y = CV_logit, color = "Estimés"), linewidth = 1.2) +
  scale_color_manual(
    values = c("Directs" = "#D32F2F", "Estimés" = "#1976D2")
  ) +
  labs(
    title = "Variance des erreurs d'échantillonnage : directe vs lissée",
    subtitle = "Le lissage GVF stabilise les estimations entre départements",
    x = "Départements (ordonnés par taille échantillon)",
    y = "Variance",
    color = "Type"
  ) +
  theme_minimal() +
  theme(legend.position = "top")
```

```{r}
# 1. On s'assure que la colonne nom est un facteur ordonné selon n_echantillon
data_sorted <- data %>% 
  arrange(n_echantillon) %>%
  # Remplacez 'DEPT' par le nom exact de votre colonne département
  mutate(departement = factor(departement, levels = departement)) 

# 2. Graphique
ggplot(data_sorted, aes(x = departement)) + # On utilise DEPT au lieu d'index
  geom_line(aes(y = cv_H, color = "Directs", group = 1), linewidth = 1.2) +
  geom_line(aes(y = CV_logit, color = "Estimés", group = 1), linewidth = 1.2) +
  scale_color_manual(
    values = c("Directs" = "#D32F2F", "Estimés" = "#1976D2")
  ) +
  labs(
    title = "Variance des erreurs d'échantillonnage : directe vs lissée",
    subtitle = "Le lissage GVF stabilise les estimations entre départements",
    x = "Départements (ordonnés par taille d'échantillon)",
    y = "Variance",
    color = "Type"
  ) +
  theme_minimal() +
  theme(
    legend.position = "top",
    # Rotation des noms pour qu'ils soient lisibles
    axis.text.x = element_text(angle = 90, hjust = 1, size = 8) 
  )
```



### Gain de précision
```{r}
# 1. Extraction des indicateurs FH (MSE et CV inclus)
# La fonction estimators() crée un tableau propre avec les résultats du modèle
res_fh <- estimators(model_logit, indicator = "FH", MSE = TRUE, CV = TRUE)$ind

# 2. Préparation de la fusion avec les données directes
# On sélectionne uniquement les colonnes nécessaires dans votre base 'data'
# On suppose que la colonne des domaines s'appelle "departement"
data_direct <- data[, c("departement", "cv_H", "vardirect")]

# 3. Fusion (Merge) par domaine
# On utilise "Domain" (nom par défaut dans emdi) et "departement" (votre base)
df_comparatif <- merge(
  x = res_fh, 
  y = data_direct, 
  by.x = "Domain", 
  by.y = "departement"
)

# 4. Calcul des gains de précision
# Gain sur la MSE : Ratio entre variance directe et variance du modèle
df_comparatif$Gain_MSE <- df_comparatif$vardirect / df_comparatif$FH_MSE

# Gain sur le CV (en %) : Réduction relative de l'imprécision
df_comparatif$Reduction_CV_Pct <- (1 - (df_comparatif$FH_CV / df_comparatif$cv_H)) * 100

# 5. Affichage des résultats synthétiques
cat("=== SYNTHÈSE DU GAIN DE PRÉCISION LOGIT ===\n")
cat("Réduction moyenne du CV :", round(mean(df_comparatif$Reduction_CV_Pct, na.rm = TRUE), 2), "%\n")
cat("Gain moyen sur la MSE (Ratio) :", round(mean(df_comparatif$Gain_MSE, na.rm = TRUE), 2), "\n")

# Affichage des premières lignes
print("--- TOP 10 PREMIÈRES LIGNES ---")
print(head(df_comparatif[, c("Domain", "cv_H", "FH_CV", "Reduction_CV_Pct")], n = 45))

# Affichage des départements où le gain est le plus fort
print("--- TOP 10 DES MEILLEURS GAINS ---")
print(head(df_comparatif[order(-df_comparatif$Reduction_CV_Pct), c("Domain", "Reduction_CV_Pct")], n = 45))

```



## Modèle 3 : ARCSIN
```{r message=FALSE, warning=FALSE, include=FALSE}
cat("\n=== MODÈLE 3 : ARCSIN ===\n")

formule_arcsin <- as.formula(
  paste("H_dept ~", paste(var_auxiliaires_finales, collapse = " + "))
)

model_arcsin <- fh(
  fixed = formule_arcsin,
  vardir = "var_H",
  combined_data = data,
  domains = "departement",
  transformation = "arcsin",
  backtransformation = "bc",
  eff_smpsize = "n_effectif",
  MSE = TRUE,
  mse_type = "boot",
  B = 500
)
```


```{r}
summary(model_arcsin)

```
```{r}
plot(model_arcsin)
```


```{r}
## Normalité des effets aléatoires
effets_aleatoires_arcsin <- model_arcsin$model$random_effects

# Test de Shapiro-Wilk
sw_ea <- shapiro.test(effets_aleatoires_arcsin)

# Test de Jarque-Bera
jb_ea <- jarque.bera.test(effets_aleatoires_arcsin)

# Test d'Anderson-Darling
ad_ea <- ad.test(effets_aleatoires_arcsin)

cat("=== NORMALITÉ DES EFFETS ALÉATOIRES ===\n")
cat("Test de Shapiro-Wilk :\n")
cat("  W =", round(sw_ea$statistic, 4), "\n")
cat("  p =", round(sw_ea$p.value, 4), "\n")
cat("  Conclusion :", 
    ifelse(sw_ea$p.value > 0.05, 
           "  Normalité acceptée", 
           "✗ Normalité rejetée -> Problème modèle"), "\n")

cat("\n1. Test de Jarque-Bera (Asymétrie & Kurtosis) :\n")
cat("   X-squared =", round(jb_ea$statistic, 4), "\n")
cat("   p-value   =", round(jb_ea$p.value, 4), "\n")
cat("   Conclusion:", ifelse(jb_ea$p.value > 0.05, "  Normalité acceptée", "✗ Normalité rejetée"), "\n")

cat("\n2. Test d'Anderson-Darling (Sensible aux queues) :\n")
cat("   A =", round(ad_ea$statistic, 4), "\n")
cat("   p-value =", round(ad_ea$p.value, 4), "\n")
cat("   Conclusion:", ifelse(ad_ea$p.value > 0.05, "  Normalité acceptée", "✗ Normalité rejetée"), "\n")


# Graphique de contrôle visuel
par(mfrow = c(1, 2))

# histograme avec la courbe de densité 
hist(effets_aleatoires_arcsin, main = "Histogramme des effets aléatoires ", col = "#D88", prob = TRUE, border = "white")
lines(density(effets_aleatoires_arcsin), 
      col = "darkred",     # Couleur de la ligne
      lwd = 2)             # Épaisseur de la ligne


qqnorm(effets_aleatoires_arcsin, main = "Q-Q Plot des effets aléatoires")
qqline(effets_aleatoires_arcsin, col = "#388E3C")
```

```{r}

# 1. EXTRACTION CORRECTE des CV (emdi)
 
data$CV_arcsin <- sqrt(model_arcsin$MSE$FH) / model_arcsin$ind$FH # Vérification 
print(data$CV_arcsin)
```

```{r}
# Représentation graphique des CV direct et CV FH en fonction des départements
data_sorted <- data %>% 
  arrange(n_echantillon) %>%
  # Remplacez 'DEPT' par le nom exact de votre colonne département
  mutate(departement = factor(departement, levels = unique(departement))) 


ggplot(data_sorted, aes(x = departement, group = 1)) +
  geom_line(aes(y = cv_H, color = "Directs"), linewidth = 1.2) +
  geom_line(aes(y = CV_arcsin, color = "Estimés"), linewidth = 1.2) +
  scale_color_manual(
    values = c("Directs" = "#D32F2F", "Estimés" = "#1976D2")
  ) +
  labs(
    title = "Comparaison des cv directs et estimés ",
    subtitle = "Estimation FH , transformation Arcsin",
    x = "Départements (ordonnés par taille échantillon)",
    y = "CV",
    color = "Type"
  ) +
  theme_minimal() +
  theme(
    legend.position = "top",
    axis.text.x = element_text(angle = 90, hjust = 1, size = 8)
    )
```

### Gain de précision
```{r}
# 1. Extraction des indicateurs FH (MSE et CV inclus)
# La fonction estimators() crée un tableau propre avec les résultats du modèle
res_fh <- estimators(model_arcsin, indicator = "FH", MSE = TRUE, CV = TRUE)$ind

# 2. Préparation de la fusion avec les données directes
# On sélectionne uniquement les colonnes nécessaires dans votre base 'data'
# On suppose que la colonne des domaines s'appelle "departement"
data_direct <- data[, c("departement", "cv_H", "vardirect")]

# 3. Fusion (Merge) par domaine
# On utilise "Domain" (nom par défaut dans emdi) et "departement" (votre base)
df_comparatif <- merge(
  x = res_fh, 
  y = data_direct, 
  by.x = "Domain", 
  by.y = "departement"
)

# 4. Calcul des gains de précision
# Gain sur la MSE : Ratio entre variance directe et variance du modèle
df_comparatif$Gain_MSE <- df_comparatif$vardirect / df_comparatif$FH_MSE

# Gain sur le CV (en %) : Réduction relative de l'imprécision
df_comparatif$Reduction_CV_Pct <- (1 - (df_comparatif$FH_CV / df_comparatif$cv_H)) * 100

# 5. Affichage des résultats synthétiques
cat("=== SYNTHÈSE DU GAIN DE PRÉCISION ARCSIN ===\n")
cat("Réduction moyenne du CV :", round(mean(df_comparatif$Reduction_CV_Pct, na.rm = TRUE), 2), "%\n")
cat("Gain moyen sur la MSE (Ratio) :", round(mean(df_comparatif$Gain_MSE, na.rm = TRUE), 2), "\n")

# Affichage des 10 premières lignes
print("--- TOP 10 PREMIÈRES LIGNES ---")
print(head(df_comparatif[, c("Domain", "cv_H", "FH_CV", "Reduction_CV_Pct")], n = 45))

# Affichage des 10 départements où le gain est le plus fort
print("--- TOP 10 DES MEILLEURS GAINS ---")
print(head(df_comparatif[order(-df_comparatif$Reduction_CV_Pct), c("Domain", "Reduction_CV_Pct")], n = 45))

```




## GRAPHIQUES COMPARATIFS

### Q-Q Plots des 3 modèles
```{r fig.width=12, fig.height=10}
par(mfrow = c(2, 2), mar = c(4, 4, 3, 1))

# Modèle 1 : Aucune
resid_none <- model_none$model$random_effects
qqnorm(resid_none, main = "Q-Q Plot : Aucune transformation")
qqline(resid_none, col = "#D32F2F", lwd = 2)

# Modèle 2 : Logit
resid_logit <- model_logit$model$random_effects
qqnorm(resid_logit, main = "Q-Q Plot : Logit")
qqline(resid_logit, col = "#1976D2", lwd = 2)

# Modèle 3 : Arcsin
resid_arcsin <- model_arcsin$model$random_effects
qqnorm(resid_arcsin, main = "Q-Q Plot : Arcsin")
qqline(resid_arcsin, col = "#388E3C", lwd = 2)

par(mfrow = c(1, 1))
```



# DIAGNOSTICS APPROFONDIS DU MODÈLE FINAL

**Objectif** : Valider les **hypothèses du modèle Fay-Herriot**.

## Normalité des effets aléatoires

#### Pour le modèle arcsin 
```{r fig.width=10, fig.height=5}
# Extraire effets aléatoires
effets_aleatoires_arcsin <- model_arcsin$model$random_effects

# Test de Shapiro-Wilk
sw_ea <- shapiro.test(effets_aleatoires_arcsin)

cat("=== NORMALITÉ DES EFFETS ALÉATOIRES ===\n")
cat("Test de Shapiro-Wilk :\n")
cat("  W =", round(sw_ea$statistic, 4), "\n")
cat("  p =", round(sw_ea$p.value, 4), "\n")
cat("  Conclusion :", 
    ifelse(sw_ea$p.value > 0.05, 
           "  Normalité acceptée ", 
           "✗ Normalité rejetée -> Problème modèle"), "\n")


```

```{r fig.width=10, fig.height=5}
# Q-Q plot
par(mfrow = c(1, 2), mar = c(4, 4, 3, 1))

qqnorm(effets_aleatoires_arcsin, main = "Q-Q Plot - Effets aléatoires")
qqline(effets_aleatoires_arcsin, col = "#D32F2F", lwd = 2)

# Histogramme
hist(effets_aleatoires_arcsin, breaks = 10, col = "#D88", prob=TRUE, border = "white",
     main = "Distribution des effets aléatoires",
     xlab = "Effets aléatoires")
lines(density(effets_aleatoires_arcsin), 
      col = "darkred",     # Couleur de la ligne
      lwd = 2)             # Épaisseur de la ligne

par(mfrow = c(1, 1))
```

#### Pour le modèle logit

```{r fig.width=10, fig.height=5}
# Extraire effets aléatoires
effets_aleatoires_logit <- model_logit$model$random_effects

# Test de Shapiro-Wilk
sw_ea <- shapiro.test(effets_aleatoires_logit)

cat("=== NORMALITÉ DES EFFETS ALÉATOIRES ===\n")
cat("Test de Shapiro-Wilk :\n")
cat("  W =", round(sw_ea$statistic, 4), "\n")
cat("  p =", round(sw_ea$p.value, 4), "\n")
cat("  Conclusion :", 
    ifelse(sw_ea$p.value > 0.05, 
           "  Normalité acceptée ", 
           "✗ Normalité rejetée -> Problème modèle"), "\n")


```

```{r fig.width=10, fig.height=5}
# Q-Q plot
par(mfrow = c(1, 2), mar = c(4, 4, 3, 1))

qqnorm(effets_aleatoires_logit, main = "Q-Q Plot - Effets aléatoires")
qqline(effets_aleatoires_logit, col = "#1976D2", lwd = 2)

# Histogramme
hist(effets_aleatoires_logit, breaks = 10, col = "lightblue",prob=TRUE, border = "white",
     main = "Distribution des effets aléatoires",
     xlab = "Effets aléatoires")
lines(density(effets_aleatoires_logit), 
      col = "#1976D2",     # Couleur de la ligne
      lwd = 2)             # Épaisseur de la ligne


par(mfrow = c(1, 1))
```


## Test d'indépendance : Effets aléatoires et RMSE

**Hypothèse FH** : Les effets aléatoires doivent être **indépendants** de la précision (RMSE).

#### Pour le modèle arcsin

```{r}
# Calculer RMSE
rmse_arcsin <- sqrt(model_arcsin$MSE$FH)

# Test de corrélation de Pearson
test_indep_arcsin <- cor.test(effets_aleatoires_arcsin, rmse_arcsin, method = "pearson")

cat("\n=== TEST D'INDÉPENDANCE EA et RMSE ===\n")
cat("Corrélation de Pearson :\n")
cat("  r =", round(test_indep_arcsin$estimate, 4), "\n")
cat("  p =", round(test_indep_arcsin$p.value, 4), "\n")
cat("  Conclusion :", 
    ifelse(test_indep_arcsin$p.value > 0.05, 
           "  Indépendance acceptée (p > 0.05)", 
           "✗ Corrélation détectée -> Problème modèle"), "\n")

# Graphique
plot(rmse_arcsin, effets_aleatoires_arcsin,
     main = "Indépendance : Effets aléatoires vs RMSE",
     xlab = "RMSE (Racine MSE)",
     ylab = "Effets aléatoires",
     pch = 19, col = "#D88")
abline(h = 0, col = "#D32F2F", lty = 2, lwd = 2)
abline(lm(effets_aleatoires_arcsin ~ rmse_arcsin), col = "#1976D2", lwd = 2)
legend("topright", 
       legend = c("Ligne y=0", "Régression linéaire"),
       col = c("#D32F2F", "#1976D2"), 
       lty = c(2, 1), lwd = 2)
```
#### Pour le modèle logit

```{r}
# Calculer RMSE
rmse_logit <- sqrt(model_logit$MSE$FH)

# Test de corrélation de Pearson
test_indep_logit <- cor.test(effets_aleatoires_logit, rmse_logit, method = "pearson")

cat("\n=== TEST D'INDÉPENDANCE EA et RMSE ===\n")
cat("Corrélation de Pearson :\n")
cat("  r =", round(test_indep_logit$estimate, 4), "\n")
cat("  p =", round(test_indep_logit$p.value, 4), "\n")
cat("  Conclusion :", 
    ifelse(test_indep_logit$p.value > 0.05, 
           "  Indépendance acceptée (p > 0.05)", 
           "✗ Corrélation détectée -> Problème modèle"), "\n")

# Graphique
plot(rmse_logit, effets_aleatoires_logit,
     main = "Indépendance : Effets aléatoires vs RMSE",
     xlab = "RMSE (Racine MSE)",
     ylab = "Effets aléatoires",
     pch = 19, col = "#1976D2")
abline(h = 0, col = "#D32F2F", lty = 2, lwd = 2)
abline(lm(effets_aleatoires_logit ~ rmse_logit), col = "lightblue", lwd = 2)
legend("topright", 
       legend = c("Ligne y=0", "Régression linéaire"),
       col = c("#D32F2F", "lightblue"), 
       lty = c(2, 1), lwd = 2)
```

## Test d'homoscédasticité 

#### Test d'homoscédasticité des erreurs du modèle (ARCSIN)
```{r}
# Extraire les résidus du modèle
resid_arcsin <- model_arcsin$model$real_residuals
fitted_arcsin <- model_arcsin$model$fitted

# Test de Breusch-Pagan
test_data_arcsin <- data.frame(
  residuals = resid_arcsin,
  fitted = fitted_arcsin
)

lm_hetero_arcsin <- lm(I(residuals^2) ~ fitted, data = test_data_arcsin)
bp_test_arcsin <- bptest(lm_hetero_arcsin)

cat("=== TEST D'HOMOSCÉDASTICITÉ DES ERREURS DU MODÈLE (ARCSIN) ===\n")
cat("Test de Breusch-Pagan :\n")
cat("  Statistique BP =", round(bp_test_arcsin$statistic, 4), "\n")
cat("  p-value        =", round(bp_test_arcsin$p.value, 4), "\n")
cat("  Conclusion     :", 
    ifelse(bp_test_arcsin$p.value > 0.05, 
           "  Homoscédasticité acceptée", 
           "✗ Hétéroscédasticité détectée"), "\n")
```
```{r fig.width=8, fig.height=5}
# Graphique diagnostique
plot(fitted_arcsin, resid_arcsin^2,
     main = "Test d'homoscédasticité des erreurs - ARCSIN",
     xlab = "Valeurs ajustées",
     ylab = "Résidus au carré",
     pch = 19, col = "#1976D2")
abline(h = mean(resid_arcsin^2), col = "#D32F2F", lwd = 2, lty = 2)
lines(lowess(fitted_arcsin, resid_arcsin^2), col = "#1976D2", lwd = 2)
```


#### Modèle LOGIT

```{r}
# Extraire les résidus du modèle (erreurs)
resid_logit <- model_logit$model$real_residuals
fitted_logit <- model_logit$model$fitted

# Test de Breusch-Pagan
test_data_logit <- data.frame(
  residuals = resid_logit,
  fitted = fitted_logit
)

lm_hetero_logit <- lm(I(residuals^2) ~ fitted, data = test_data_logit)
bp_test_logit <- bptest(lm_hetero_logit)

cat("=== TEST D'HOMOSCÉDASTICITÉ DES ERREURS DU MODÈLE (LOGIT) ===\n")
cat("Test de Breusch-Pagan :\n")
cat("  Statistique BP =", round(bp_test_logit$statistic, 4), "\n")
cat("  p-value        =", round(bp_test_logit$p.value, 4), "\n")
cat("  Conclusion     :", 
    ifelse(bp_test_logit$p.value > 0.05, 
           "  Homoscédasticité acceptée", 
           "✗ Hétéroscédasticité détectée"), "\n")
```
```{r fig.width=8, fig.height=5}
# Graphique diagnostique
plot(fitted_logit, resid_logit^2,
     main = "Test d'homoscédasticité des erreurs - LOGIT",
     xlab = "Valeurs ajustées",
     ylab = "Résidus au carré",
     pch = 19, col = "#1976D2")
abline(h = mean(resid_logit^2), col = "#D32F2F", lwd = 2, lty = 2)
lines(lowess(fitted_logit, resid_logit^2), col = "#1976D2", lwd = 2)
```


## Résidus standardisés

#### Pour le modèle arcsin

```{r fig.width=12, fig.height=5}
# Extraire résidus
resid_std_arcsin <- model_arcsin$model$std_real_residuals
fitted_arcsin <- model_arcsin$model$fitted

par(mfrow = c(1, 3), mar = c(4, 4, 3, 1))

# 1. Q-Q plot
qqnorm(resid_std_arcsin, main = "Q-Q Plot - Résidus standardisés modèle arcsin")
qqline(resid_std_arcsin, col = "#D32F2F", lwd = 2)

# 2. Histogramme
hist(resid_std_arcsin, breaks = 5, col = "#D88", prob=TRUE,border = "white",
     main = "Distribution des résidus",
     xlab = "Résidus standardisés modèle arcsin")
lines(density(resid_std_arcsin), 
      col = "darkred",     # Couleur de la ligne
      lwd = 2)             # Épaisseur de la ligne

# 3. Résidus vs Fitted
plot(fitted_arcsin, resid_std_arcsin,
     main = "Résidus vs Valeurs ajustées modèle arcsin",
     xlab = "Valeurs ajustées", 
     ylab = "Résidus standardisés",
     pch = 19, col = "gray30")
abline(h = 0, col = "#D32F2F", lwd = 2)

par(mfrow = c(1, 1))
```

```{r}
# Test de Shapiro-Wilk
sw_ea <- shapiro.test(resid_std_arcsin)

cat("=== NORMALITÉ DES EFFETS ALÉATOIRES ===\n")
cat("Test de Shapiro-Wilk :\n")
cat("  W =", round(sw_ea$statistic, 4), "\n")
cat("  p =", round(sw_ea$p.value, 4), "\n")
```


#### Pour le modèle logit

```{r fig.width=12, fig.height=5}
# Extraire résidus
resid_std_logit <- model_logit$model$std_real_residuals
fitted_logit <- model_logit$model$fitted

par(mfrow = c(1, 3), mar = c(4, 4, 3, 1))

# 1. Q-Q plot
qqnorm(resid_std_logit, main = "Q-Q Plot - Résidus standardisés modèle logit")
qqline(resid_std_logit, col = "#1976D2", lwd = 2)

# 2. Histogramme
hist(resid_std_logit, breaks = 5, col = "lightblue",prob=TRUE, border = "white",
     main = "Distribution des résidus",
     xlab = "Résidus standardisés modèle logit")
lines(density(resid_std_logit), 
      col = "#1976D2",     # Couleur de la ligne
      lwd = 2)             # Épaisseur de la ligne


# 3. Résidus vs Fitted
plot(fitted_logit, resid_std_logit,
     main = "Résidus vs Valeurs ajustées modèle logit",
     xlab = "Valeurs ajustées", 
     ylab = "Résidus standardisés",
     pch = 19, col = "gray30")
abline(h = 0, col = "#1976D2", lwd = 2)

par(mfrow = c(1, 1))
```
```{r}
# Test de Shapiro-Wilk
sw_ea <- shapiro.test(resid_std_logit)

cat("=== NORMALITÉ DES EFFETS ALÉATOIRES ===\n")
cat("Test de Shapiro-Wilk :\n")
cat("  W =", round(sw_ea$statistic, 4), "\n")
cat("  p =", round(sw_ea$p.value, 4), "\n")
```

## Distance de Cook (valeurs influentes)

#### Pour le modèle arcsin

```{r}

cat("\n=== DISTANCE DE COOK ===\n")
cat("Calcul des valeurs influentes...\n")

# Extraire coefficients
Betas <- as.matrix(model_arcsin$model$coefficients[, 1], ncol = 1)
rownames(Betas) <- rownames(model_arcsin$model$coefficients)

# Matrice de design
X_design <- as.matrix(cbind(Intercept = 1, data[, var_auxiliaires_finales]))

# Variance du modèle
sigma_u2 <- model_arcsin$model$variance

# Matrice de poids - CORRECTION: utiliser var_H directement
V <- diag(1 / (sigma_u2 + data$var_H))

# Calculer Distance de Cook
D <- nrow(data)
CD <- numeric(D)

# Barre de progression
pb <- txtProgressBar(min = 0, max = D, style = 3)

for (i in 1:D) {
  
  model_i <- fh(
    fixed = formule_arcsin,
    vardir = "vardirect",                      # ← CORRECTION 1
    combined_data = data[-i, ],
    domains = "departement",
    transformation = "arcsin",              # ← CORRECTION 2
    backtransformation = "bc",             # ← CORRECTION 3 (MANQUAIT !)
    eff_smpsize = "n_effectif",         # ← CORRECTION 4
    MSE = FALSE,
    B=500 # ← Pas de bootstrap = rapide
  )
  
  Betas_i <- as.matrix(model_i$model$coefficients[, 1], ncol = 1)
  betaDiff <- Betas - Betas_i
  
  q <- length(Betas)
  CD[i] <- (1 / q) * t(betaDiff) %*% (t(X_design) %*% V %*% X_design) %*% betaDiff
  
  # Mettre à jour progression
  setTxtProgressBar(pb, i)
}

close(pb)
cat("\n  Calcul terminé\n")

# Graphique
cook_data <- data.frame(
  Cook_Distance = CD,
  Departement = data$departement,
  Index = 1:D
)

# Seuil critique
seuil_cook <- 0.15

ggplot(cook_data, aes(x = Index, y = Cook_Distance)) +
  geom_point(col = "#D88", size = 2.5) +
  geom_hline(yintercept = seuil_cook, 
             col = "#D32F2F", linetype = "dashed", linewidth = 1) +
  geom_text(
    aes(label = ifelse(Cook_Distance > seuil_cook, as.character(Departement), "")),
    hjust = 0, vjust = -0.5, size = 3, col = "gray30"
  ) +
  labs(
    title = "Distance de Cook - Identification des valeurs influentes (Modèle arcsin)",
    subtitle = paste("Seuil critique :", seuil_cook),
    x = "Départements (index)",
    y = "Distance de Cook"
  ) +
  theme_minimal()

# Départements influents
dept_influents <- cook_data %>%
  filter(Cook_Distance > seuil_cook) %>%
  arrange(desc(Cook_Distance))

cat("\n=== DÉPARTEMENTS INFLUENTS (Cook >", seuil_cook, ") ===\n")
if (nrow(dept_influents) > 0) {
  print(dept_influents, row.names = FALSE)
  cat("\n⚠ ", nrow(dept_influents), "départements détectés comme influents\n")
} else {
  cat("  Aucun département influent détecté\n")
}
```

#### Pour le modèle logit

```{r}

cat("\n=== DISTANCE DE COOK ===\n")
cat("Calcul des valeurs influentes...\n")

# Extraire coefficients
Betas <- as.matrix(model_logit$model$coefficients[, 1], ncol = 1)
rownames(Betas) <- rownames(model_logit$model$coefficients)

# Matrice de design
X_design <- as.matrix(cbind(Intercept = 1, data[, var_auxiliaires_finales]))

# Variance du modèle
sigma_u2 <- model_logit$model$variance

# Matrice de poids - CORRECTION: utiliser var_H directement
V <- diag(1 / (sigma_u2 + data$var_H))

# Calculer Distance de Cook
D <- nrow(data)
CD <- numeric(D)

# Barre de progression
pb <- txtProgressBar(min = 0, max = D, style = 3)

for (i in 1:D) {
  
  # CORRECTION: Ajouter backtransformation et eff_smpsize
  model_i <- fh(
    fixed = formule_logit,
    vardir = "vardirect",                      # ← CORRECTION 1
    combined_data = data[-i, ],
    domains = "departement",
    transformation = "logit",              # ← CORRECTION 2
    backtransformation = "bc",             # ← CORRECTION 3 (MANQUAIT !)
    eff_smpsize = "n_effectif",         # ← CORRECTION 4
    MSE = FALSE,
    B=500 # ← Pas de bootstrap = rapide
  )
  
  Betas_i <- as.matrix(model_i$model$coefficients[, 1], ncol = 1)
  betaDiff <- Betas - Betas_i
  
  q <- length(Betas)
  CD[i] <- (1 / q) * t(betaDiff) %*% (t(X_design) %*% V %*% X_design) %*% betaDiff
  
  # Mettre à jour progression
  setTxtProgressBar(pb, i)
}

close(pb)
cat("\nok Calcul terminé\n")

# Graphique
cook_data <- data.frame(
  Cook_Distance = CD,
  Departement = data$departement,
  Index = 1:D
)

# Seuil critique
seuil_cook <- 0.15

ggplot(cook_data, aes(x = Index, y = Cook_Distance)) +
  geom_point(col = "#1976D2", size = 2.5) +
  geom_hline(yintercept = seuil_cook, 
             col = "#D37", linetype = "dashed", linewidth = 1) +
  geom_text(
    aes(label = ifelse(Cook_Distance > seuil_cook, as.character(Departement), "")),
    hjust = 0, vjust = -0.5, size = 3, col = "gray30"
  ) +
  labs(
    title = "Distance de Cook - Identification des valeurs influentes (Modèle Logit)",
    subtitle = paste("Seuil critique :", seuil_cook),
    x = "Départements (index)",
    y = "Distance de Cook"
  ) +
  theme_minimal()

# Départements influents
dept_influents <- cook_data %>%
  filter(Cook_Distance > seuil_cook) %>%
  arrange(desc(Cook_Distance))

cat("\n=== DÉPARTEMENTS INFLUENTS (Cook >", seuil_cook, ") ===\n")
if (nrow(dept_influents) > 0) {
  print(dept_influents, row.names = FALSE)
  cat("\n⚠ ", nrow(dept_influents), "départements détectés comme influents\n")
} else {
  cat("  Aucun département influent détecté\n")
}
```

  
# MODÈLE RÉDUIT (DÉPARTEMENTS CV > 15%)

**Justification académique** : Départements à faible CV peuvent **compromettre la normalité** des effets aléatoires.  
```{r}
cat("=== MODÈLE RÉDUIT (ARCSIN) ===\n\n")

# Filtrer départements avec CV direct > 15%
seuil_cv_reduit <- 0.20
data_reduit <- data %>% filter(cv_H < seuil_cv_reduit)

cat("Seuil CV :", seuil_cv_reduit * 100, "%\n")
cat("Départements modèle complet :", nrow(data), "\n")
cat("Départements modèle réduit  :", nrow(data_reduit), "\n")
cat("Départements exclus         :", nrow(data) - nrow(data_reduit), "\n\n")
```

## Estimation du modèle réduit (ARCSIN)
```{r message=FALSE, warning=FALSE, include=FALSE}
model_arcsin_reduit <- fh(
  fixed = formule_arcsin,
  vardir = "vardirect",
  combined_data = data_reduit,
  domains = "departement",
  transformation = "arcsin",
  backtransformation = "bc",
  eff_smpsize = "n_effectif",
  MSE = TRUE,
  mse_type = "boot",
  B = 500
)
```


```{r}
summary(model_arcsin_reduit)
```

## Diagnostics du modèle réduit

```{r}
plot(model_arcsin_reduit)
```


### Normalité des effets aléatoires
```{r}
effets_aleatoires_reduit <- model_arcsin_reduit$model$random_effects

# Tests de normalité
sw_reduit <- shapiro.test(effets_aleatoires_reduit)
jb_reduit <- jarque.bera.test(effets_aleatoires_reduit)
ad_reduit <- ad.test(effets_aleatoires_reduit)

cat("=== NORMALITÉ DES EFFETS ALÉATOIRES (MODÈLE RÉDUIT) ===\n")
cat("Test de Shapiro-Wilk :\n")
cat("  W =", round(sw_reduit$statistic, 4), "\n")
cat("  p =", round(sw_reduit$p.value, 4), "\n")
cat("  Conclusion :", 
    ifelse(sw_reduit$p.value > 0.05, 
           "  Normalité acceptée", 
           "✗ Normalité rejetée"), "\n\n")

cat("Test de Jarque-Bera :\n")
cat("  X-squared =", round(jb_reduit$statistic, 4), "\n")
cat("  p-value   =", round(jb_reduit$p.value, 4), "\n\n")

cat("Test d'Anderson-Darling :\n")
cat("  A =", round(ad_reduit$statistic, 4), "\n")
cat("  p-value =", round(ad_reduit$p.value, 4), "\n")

# Graphiques
par(mfrow = c(1, 2))
hist(effets_aleatoires_reduit, main = "Histogramme des u_d (Réduit)", 
     col = "#D88", border = "white")
lines(density(effets_aleatoires_reduit), 
      col = "darkred",     # Couleur de la ligne
      lwd = 2)             # Épaisseur de la ligne


qqnorm(effets_aleatoires_reduit, main = "Q-Q Plot des u_d (Réduit)") 
qqline(effets_aleatoires_reduit, col = "#388E3C")
par(mfrow = c(1, 1))
```

### Test d'indépendance EA et RMSE
```{r}
rmse_reduit <- sqrt(model_arcsin_reduit$MSE$FH)
test_indep_reduit <- cor.test(effets_aleatoires_reduit, rmse_reduit, method = "pearson")

cat("\n=== TEST D'INDÉPENDANCE EA et RMSE (MODÈLE RÉDUIT) ===\n")
cat("Corrélation de Pearson :\n")
cat("  r =", round(test_indep_reduit$estimate, 4), "\n")
cat("  p =", round(test_indep_reduit$p.value, 4), "\n")
cat("  Conclusion :", 
    ifelse(test_indep_reduit$p.value > 0.05, 
           "  Indépendance acceptée", 
           "✗ Corrélation détectée"), "\n")

# Graphique
plot(rmse_reduit, effets_aleatoires_reduit,
     main = "Indépendance : Effets aléatoires vs RMSE (Réduit)",
     xlab = "RMSE", ylab = "Effets aléatoires",
     pch = 19, col = "#1976D2")
abline(h = 0, col = "#D32F2F", lty = 2, lwd = 2)
abline(lm(effets_aleatoires_reduit ~ rmse_reduit), col = "#D88", lwd = 2)
```

### Résidus standardisés
```{r fig.width=12, fig.height=5}
resid_std_reduit <- model_arcsin_reduit$model$std_real_residuals
fitted_reduit <- model_arcsin_reduit$model$fitted

sw_resid_reduit <- shapiro.test(resid_std_reduit)

cat("\n=== NORMALITÉ DES RÉSIDUS STANDARDISÉS (MODÈLE RÉDUIT) ===\n")
cat("Test de Shapiro-Wilk :\n")
cat("  W =", round(sw_resid_reduit$statistic, 4), "\n")
cat("  p =", round(sw_resid_reduit$p.value, 4), "\n")

par(mfrow = c(1, 3), mar = c(4, 4, 3, 1))

# 1. Q-Q plot
qqnorm(resid_std_reduit, main = "Q-Q Plot - Résidus (Réduit)")
qqline(resid_std_reduit, col = "#1976D2", lwd = 2)

# 2. Histogramme avec courbe de densité
hist(resid_std_reduit, 
     breaks = 10, 
     col = "#D88", 
     border = "white",
     probability = TRUE,
     main = "Distribution résidus (Réduit)",
     xlab = "Résidus standardisés",
     ylim = c(0, max(density(resid_std_reduit)$y) * 1.1))

# Courbe de densité observée
lines(density(resid_std_reduit), 
      col = "#1976D2", 
      lwd = 2)

# Courbe normale théorique
x_seq <- seq(min(resid_std_reduit), max(resid_std_reduit), length.out = 100)
lines(x_seq, 
      dnorm(x_seq, mean = mean(resid_std_reduit), sd = sd(resid_std_reduit)),
      col = "#D32F2F", 
      lwd = 2, 
      lty = 2)

legend("topright", 
       legend = c("Densité observée", "Normale théorique"),
       col = c("#1976D2", "#D32F2F"),
       lwd = 2,
       lty = c(1, 2),
       cex = 0.8)

# 3. Résidus vs Fitted
plot(fitted_reduit, resid_std_reduit,
     main = "Résidus vs Valeurs ajustées (Réduit)",
     xlab = "Valeurs ajustées", 
     ylab = "Résidus standardisés",
     pch = 19, col = "gray30")
abline(h = 0, col = "#1976D2", lwd = 2)
lines(lowess(fitted_reduit, resid_std_reduit), 
      col = "#D32F2F", 
      lwd = 2)

par(mfrow = c(1, 1))
```

### Test d'homoscédasticité
```{r}
# Extraire les résidus du modèle
resid_reduit <- model_arcsin_reduit$model$real_residuals

# Test de Breusch-Pagan
test_data_reduit <- data.frame(residuals = resid_reduit, fitted = fitted_reduit)
lm_hetero_reduit <- lm(I(residuals^2) ~ fitted, data = test_data_reduit)
bp_test_reduit <- bptest(lm_hetero_reduit)

cat("\n=== TEST D'HOMOSCÉDASTICITÉ (MODÈLE RÉDUIT) ===\n")
cat("Test de Breusch-Pagan :\n")
cat("  Statistique BP =", round(bp_test_reduit$statistic, 4), "\n")
cat("  p-value        =", round(bp_test_reduit$p.value, 4), "\n")
cat("  Conclusion     :", 
    ifelse(bp_test_reduit$p.value > 0.05, 
           "  Homoscédasticité acceptée", 
           "✗ Hétéroscédasticité détectée"), "\n")
```
```{r fig.width=8, fig.height=5}
# Graphique diagnostique
plot(fitted_reduit, resid_reduit^2,
     main = "Test d'homoscédasticité - ARCSIN (Réduit)",
     xlab = "Valeurs ajustées",
     ylab = "Résidus au carré",
      pch = 19, col = "#1976D2")
abline(h = mean(resid_reduit^2), col = "#D32F2F", lwd = 2, lty = 2)
lines(lowess(fitted_reduit, resid_reduit^2), col = "#1976D2", lwd = 2)
```

## Comparaison modèle complet vs réduit
```{r}
# Calculer AIC/BIC
lm_arcsin_complet <- lm(formule_arcsin, data = data)
lm_arcsin_reduit <- lm(formule_arcsin, data = data_reduit)

comparison_table <- data.frame(
  Modele = c("Complet (45 depts)", "Réduit (CV > 20%)"),
  N_departements = c(nrow(data), nrow(data_reduit)),
  AIC = c(AIC(lm_arcsin_complet), AIC(lm_arcsin_reduit)),
  BIC = c(BIC(lm_arcsin_complet), BIC(lm_arcsin_reduit)),
  Variance_EA = c(
    model_arcsin$model$variance,
    model_arcsin_reduit$model$variance
  ),
  Normalite_EA_p = c(
    shapiro.test(model_arcsin$model$random_effects)$p.value,
    sw_reduit$p.value
  ),
  Normalite_Resid_p = c(
    shapiro.test(model_arcsin$model$std_real_residuals)$p.value,
    sw_resid_reduit$p.value
  ),
  Homosced_p = c(
    bptest(lm(I(model_arcsin$model$real_residuals^2) ~ model_arcsin$model$fitted))$p.value,
    bp_test_reduit$p.value
  )
)

cat("\n=== COMPARAISON MODÈLES ARCSIN ===\n")
print(comparison_table, row.names = FALSE)

# Décision
if (comparison_table$Normalite_EA_p[2] > 0.05 && 
    comparison_table$Normalite_Resid_p[2] > 0.05) {
  cat("\n  MODÈLE RÉDUIT RETENU\n")
  cat("  - Normalité des effets aléatoires acceptée (p =", 
      round(sw_reduit$p.value, 4), ")\n")
  cat("  - Normalité des résidus acceptée (p =", 
      round(sw_resid_reduit$p.value, 4), ")\n")
  cat("  - Variance EA :", round(model_arcsin_reduit$model$variance, 4), "\n")
  model_final <- model_arcsin_reduit
  data_finale <- data_reduit
  modele_final_nom <- "ARCSIN RÉDUIT"
} else {
  cat("\n  MODÈLE COMPLET RETENU\n")
  cat("  - Meilleur AIC/BIC (AIC =", round(comparison_table$AIC[1], 2), ")\n")
  cat("  - Réduction CV supérieure (14.0%)\n")
  cat("  - Ajustement optimal selon critères statistiques objectifs\n")
  model_final <- model_arcsin
  data_finale <- data
  modele_final_nom <- "ARCSIN COMPLET"
}
```

---

# COMPARAISON DIRECT vs FAY-HERRIOT REDUIT 

## Extraction des estimations
```{r}
# Extraire estimations du modèle final
estimations <- estimators(model_arcsin_reduit, MSE = TRUE, CV = TRUE)

cat("=== ESTIMATIONS DÉPARTEMENTALES (MODÈLE FINAL) ===\n")
print(head(estimations$ind, 45))
```


## Statistiques des CV
```{r}
cat("\n=== COEFFICIENTS DE VARIATION ===\n\n")

cat("ESTIMATIONS DIRECTES :\n")
summary_direct_cv <- summary(estimations$ind$Direct_CV)
print(summary_direct_cv)

cat("\nESTIMATIONS FAY-HERRIOT :\n")
summary_fh_cv <- summary(estimations$ind$FH_CV)
print(summary_fh_cv)

cat("\nRÉDUCTION MOYENNE DU CV :\n")
reduction_cv <- mean((estimations$ind$Direct_CV - estimations$ind$FH_CV) / 
                      estimations$ind$Direct_CV * 100, na.rm = TRUE)
cat("Réduction moyenne :", round(reduction_cv, 2), "%\n")
```

## Graphiques comparatifs

### Comparaison des CV
```{r fig.width=14, fig.height=6}
# 1. Préparation et jointure
cv_comparison <- estimations$ind %>%
  left_join(data_reduit %>% select(departement, n_echantillon), 
            by = c("Domain" = "departement")) %>%
  # On s'assure de trier par taille d'échantillon
  arrange(n_echantillon) %>%
  # On utilise 'Domain' pour créer le facteur ordonné
  mutate(Domain = factor(Domain, levels = unique(Domain))) 

# 2. Passage au format long pour ggplot
cv_long <- cv_comparison %>%
  select(Domain, Direct_CV, FH_CV) %>%
  pivot_longer(
    cols = c(Direct_CV, FH_CV),
    names_to = "Type",
    values_to = "CV"
  ) %>%
  mutate(
    Type = factor(Type, 
                  levels = c("Direct_CV", "FH_CV"),
                  labels = c("Direct", "Fay-Herriot"))
  )

# 3. Visualisation
ggplot(cv_long, aes(x = Domain, y = CV, color = Type, group = Type)) +
  geom_line(linewidth = 1) +
  geom_point(size = 2) +
  scale_color_manual(
    values = c("Direct" = "#D32F2F", "Fay-Herriot" = "#1976D2")
  ) +
  labs(
    title = "Comparaison des coefficients de variation : Direct vs Fay-Herriot",
    subtitle = "Efficacité du modèle sur les domaines à faible taille d'échantillon",
    x = "Départements (ordonnés par taille d'échantillon croissante)",
    y = "Coefficient de variation",
    color = "Méthode d'estimation"
  ) +
  theme_minimal() +
  theme(
    legend.position = "top",
    # Rotation indispensable pour la lisibilité des départements
    axis.text.x = element_text(angle = 45, hjust = 1, size = 10)
  )
```


### Comparaison des MSE
```{r fig.width=14, fig.height=6}
mse_long <- cv_comparison %>%
  select(departement, Domain, Direct_MSE, FH_MSE) %>%
  pivot_longer(
    cols = c(Direct_MSE, FH_MSE),
    names_to = "Type",
    values_to = "MSE"
  ) %>%
  mutate(
    Type = factor(Type, 
                  levels = c("Direct_MSE", "FH_MSE"),
                  labels = c("Direct", "Fay-Herriot"))
  )

ggplot(mse_long, aes(x = index, y = MSE, color = Type, group = Type)) +
  geom_line(linewidth = 1.2) +
  geom_point(size = 2) +
  scale_color_manual(
    values = c("Direct" = "#D32F2F", "Fay-Herriot" = "#1976D2")
  ) +
  labs(
    title = "Comparaison des MSE : Direct vs Fay-Herriot",
    subtitle = "Départements ordonnés par taille d'échantillon croissante",
    x = "Départements (ordonnés par taille échantillon)",
    y = "Erreur quadratique moyenne (MSE)",
    color = "Type d'estimation"
  ) +
  theme_minimal() +
  theme(legend.position = "top")
```

### Scatter plot : Direct vs FH
```{r fig.width=8, fig.height=8}
ggplot(estimations$ind, aes(x = FH, y = Direct)) +
  geom_point(color = "#1976D2", size = 3, alpha = 0.7) +
  geom_abline(slope = 1, intercept = 0, 
              color = "#D32F2F", linetype = "dashed", linewidth = 1.2) +
  geom_smooth(method = "lm", se = TRUE, 
              color = "#1976D2", fill = "#1976D2", alpha = 0.2) +
  labs(
    title = "Estimations Directes vs Fay-Herriot",
    subtitle = "Points proches de la diagonale -> Cohérence entre méthodes",
    x = "Estimation Fay-Herriot (Incidence pauvreté)",
    y = "Estimation Directe (Incidence pauvreté)"
  ) +
  theme_minimal()

cor_direct_fh <- cor(estimations$ind$Direct, estimations$ind$FH)
cat("\nCorrélation Direct-FH :", round(cor_direct_fh, 4), "\n")
```

## Tableau de qualité des estimations
```{r}
quality_table <- estimations$ind %>%
  mutate(
    CV_Direct_Cat = case_when(
      Direct_CV <= 0.10 ~ "Excellent (≤10%)",
      Direct_CV <= 0.15 ~ "Bon (10-15%)",
      Direct_CV <= 0.20 ~ "Acceptable (15-20%)",
      TRUE ~ "Problématique (>20%)"
    ),
    CV_FH_Cat = case_when(
      FH_CV <= 0.10 ~ "Excellent (≤10%)",
      FH_CV <= 0.15 ~ "Bon (10-15%)",
      FH_CV <= 0.20 ~ "Acceptable (15-20%)",
      TRUE ~ "Problématique (>20%)"
    )
  )

cat("\n=== RÉPARTITION DES CV PAR CATÉGORIE ===\n\n")
cat("ESTIMATIONS DIRECTES :\n")
print(table(quality_table$CV_Direct_Cat))

cat("\nESTIMATIONS FAY-HERRIOT :\n")
print(table(quality_table$CV_FH_Cat))
```

---

# EXPORT DES RÉSULTATS
```{r}
if (!dir.exists("resultats_reduit")) {
  dir.create("resultats_reduit")
}

# 1. Export estimations départementales
write_xlsx(
  estimations$ind %>% 
    left_join(data_reduit %>% select(departement, n_echantillon), 
              by = c("Domain" = "departement")),
  "resultats_reduit/estimations_departementales_FH_ARCSIN.xlsx"
)

# 2. Export coefficients du modèle final
write_xlsx(
  as.data.frame(model_arcsin_reduit$model$coefficients),
  "resultats_reduit/coefficients_modele_FH_ARCSIN.xlsx"
)

# 3. Export comparaison complet vs réduit
write_xlsx(
  comparison_table,
  "resultats_reduit/comparaison_modele_complet_vs_reduit_ARCSIN.xlsx"
)

# 4. Export diagnostics
diagnostics_final <- data.frame(
  Test = c(
    "Normalité effets aléatoires (Shapiro-Wilk)",
    "Normalité résidus standardisés (Shapiro-Wilk)",
    "Homoscédasticité (Breusch-Pagan)",
    "Indépendance EA et RMSE (Pearson)"
  ),
  Statistique = c(
    paste("W =", round(shapiro.test(model_arcsin_reduit$model$random_effects)$statistic, 4)),
    paste("W =", round(shapiro.test(model_arcsin_reduit$model$std_real_residuals)$statistic, 4)),
    paste("BP =", round(bptest(lm(I(model_arcsin_reduit$model$real_residuals^2) ~ 
                                   model_arcsin_reduit$model$fitted))$statistic, 4)),
    paste("r =", round(cor.test(model_arcsin_reduit$model$random_effects, 
                                 sqrt(model_arcsin_reduit$MSE$FH))$estimate, 4))
  ),
  P_value = c(
    round(shapiro.test(model_arcsin_reduit$model$random_effects)$p.value, 4),
    round(shapiro.test(model_arcsin_reduit$model$std_real_residuals)$p.value, 4),
    round(bptest(lm(I(model_arcsin_reduit$model$real_residuals^2) ~ 
                      model_arcsin_reduit$model$fitted))$p.value, 4),
    round(cor.test(model_arcsin_reduit$model$random_effects, 
                   sqrt(model_arcsin_reduit$MSE$FH))$p.value, 4)
  ),
  Conclusion = c(
    ifelse(shapiro.test(model_arcsin_reduit$model$random_effects)$p.value > 0.05, 
           "  Acceptée", "✗ Rejetée"),
    ifelse(shapiro.test(model_arcsin_reduit$model$std_real_residuals)$p.value > 0.05, 
           "  Acceptée", "✗ Rejetée"),
    ifelse(bptest(lm(I(model_arcsin_reduit$model$real_residuals^2) ~ 
                       model_arcsin_reduit$model$fitted))$p.value > 0.05, 
           "  Acceptée", "✗ Rejetée"),
    ifelse(cor.test(model_arcsin_reduit$model$random_effects, 
                    sqrt(model_arcsin_reduit$MSE$FH))$p.value > 0.05, 
           "  Indépendance", "✗ Corrélation")
  )
)

write_xlsx(
  diagnostics_final,
  "resultats_reduit/diagnostics_modele_FH_ARCSIN.xlsx"
)

cat("  Tous les résultats ont été exportés dans le dossier 'resultats_reduit/'\n")
```


# CONCLUSION - MODÈLE ARCSIN REDUIT 
```{r}
cat("=== SYNTHÈSE DE L'ANALYSE SAE MODÈLE ARCSIN REDUIT ===\n\n")

cat("PERFORMANCE :\n")
cat("- AIC =", round(AIC(lm(formule_arcsin, data = data_reduit)), 2), "\n")
cat("- BIC =", round(BIC(lm(formule_arcsin, data = data_reduit)), 2), "\n")
cat("- Variance EA (σ²_u) =", round(model_arcsin_reduit$model$variance, 4), "\n")
cat("- Réduction moyenne CV :", round(reduction_cv, 2), "%\n\n")

cat("DIAGNOSTICS :\n")
cat("- Normalité effets aléatoires  :", 
    ifelse(shapiro.test(model_arcsin_reduit$model$random_effects)$p.value > 0.05, 
           "  Acceptée", "✗ Rejetée"),
    " (p =", round(shapiro.test(model_arcsin_reduit$model$random_effects)$p.value, 4), ")\n")
cat("- Normalité résidus standardisés:", 
    ifelse(shapiro.test(model_arcsin_reduit$model$std_real_residuals)$p.value > 0.05, 
           "  Acceptée", "✗ Rejetée"),
    " (p =", round(shapiro.test(model_arcsin_reduit$model$std_real_residuals)$p.value, 4), ")\n")
cat("- Homoscédasticité             :", 
    ifelse(bptest(lm(I(model_arcsin_reduit$model$real_residuals^2) ~ 
                       model_arcsin_reduit$model$fitted))$p.value > 0.05, 
           "  Acceptée", "✗ Rejetée"),
    " (p =", round(bptest(lm(I(model_arcsin_reduit$model$real_residuals^2) ~ 
                              model_arcsin_reduit$model$fitted))$p.value, 4), ")\n")
cat("- Indépendance EA et RMSE      :", 
    ifelse(cor.test(model_arcsin_reduit$model$random_effects, 
                    sqrt(model_arcsin_reduit$MSE$FH))$p.value > 0.05, 
           "  Acceptée", "✗ Rejetée"),
    " (p =", round(cor.test(model_arcsin_reduit$model$random_effects, 
                            sqrt(model_arcsin_reduit$MSE$FH))$p.value, 4), ")\n\n")

cat("LIMITES DOCUMENTÉES :\n")
if (shapiro.test(model_arcsin_reduit$model$random_effects)$p.value <= 0.05) {
  cat("⚠ Violation de la normalité des effets aléatoires\n")
  cat("  -> Intervalles de confiance à interpréter avec prudence\n")
}
```



# COMPARAISON DIRECT vs FAY-HERRIOT COMPLET 

## Extraction des estimations
```{r}
# Extraire estimations du modèle ARCSIN COMPLET
estimations <- estimators(model_arcsin, MSE = TRUE, CV = TRUE)

cat("=== ESTIMATIONS DÉPARTEMENTALES (MODÈLE FINAL) ===\n")
print(head(estimations$ind, 45))
```

## Statistiques des CV
```{r}
cat("\n=== COEFFICIENTS DE VARIATION ===\n\n")

cat("ESTIMATIONS DIRECTES :\n")
summary_direct_cv <- summary(estimations$ind$Direct_CV)
print(summary_direct_cv)

cat("\nESTIMATIONS FAY-HERRIOT :\n")
summary_fh_cv <- summary(estimations$ind$FH_CV)
print(summary_fh_cv)

cat("\nRÉDUCTION MOYENNE DU CV :\n")
reduction_cv <- mean((estimations$ind$Direct_CV - estimations$ind$FH_CV) / 
                      estimations$ind$Direct_CV * 100, na.rm = TRUE)
cat("Réduction moyenne :", round(reduction_cv, 2), "%\n")
```

## Graphiques comparatifs

```{r}
### 1. Préparation de la base de comparaison
cv_comparison <- estimations$ind %>%
  left_join(data %>% select(departement, n_echantillon), 
            by = c("Domain" = "departement")) %>%
  arrange(n_echantillon) %>%
  # On fige l'ordre des domaines selon la taille de l'échantillon
  mutate(Domain = factor(Domain, levels = unique(Domain)))

```


### 2. Comparaison des CV
```{r fig.width=14, fig.height=6}

cv_long <- cv_comparison %>%
  select(Domain, Direct_CV, FH_CV) %>%
  pivot_longer(
    cols = c(Direct_CV, FH_CV),
    names_to = "Type",
    values_to = "CV"
  ) %>%
  mutate(
    Type = factor(Type, 
                  levels = c("Direct_CV", "FH_CV"),
                  labels = c("Direct", "Fay-Herriot"))
  )

ggplot(cv_long, aes(x = Domain, y = CV, color = Type, group = Type)) +
  geom_line(linewidth = 1) +
  geom_point(size = 2) +
  scale_color_manual(values = c("Direct" = "#D32F2F", "Fay-Herriot" = "#1976D2")) +
  labs(
    title = "Comparaison des coefficients de variation : Direct vs Fay-Herriot",
    subtitle = "Stabilité des estimations par rapport à la taille d'échantillon",
    x = "Départements (ordonnés par taille d'échantillon)",
    y = "Coefficient de variation",
    color = "Méthode"
  ) +
  theme_minimal() +
  theme(
    legend.position = "top",
    axis.text.x = element_text(angle = 90, vjust = 0.5, hjust = 1, size = 8)
  )
```


### Comparaison des MSE

```{r fig.width=14, fig.height=6}
mse_long <- cv_comparison %>%
  select(Domain, Direct_MSE, FH_MSE) %>%
  pivot_longer(
    cols = c(Direct_MSE, FH_MSE),
    names_to = "Type",
    values_to = "MSE"
  ) %>%
  mutate(
    Type = factor(Type, 
                  levels = c("Direct_MSE", "FH_MSE"),
                  labels = c("Direct", "Fay-Herriot"))
  )

ggplot(mse_long, aes(x = Domain, y = MSE, color = Type, group = Type)) +
  geom_line(linewidth = 1) +
  geom_point(size = 2) +
  scale_color_manual(values = c("Direct" = "#D32F2F", "Fay-Herriot" = "#1976D2")) +
  labs(
    title = "Comparaison des erreurs quadratiques moyennes (MSE) : Direct vs Fay-Herriot",
    subtitle = "Réduction de l'incertitude grâce aux variables auxiliaires",
    x = "Départements (ordonnés par taille d'échantillon)",
    y = "MSE",
    color = "Méthode"
  ) +
  theme_minimal() +
  theme(
    legend.position = "top",
    axis.text.x = element_text(angle = 90, vjust = 0.5, hjust = 1, size = 8)
  )
```


### Scatter plot : Direct vs FH
```{r fig.width=8, fig.height=8}
ggplot(estimations$ind, aes(x = FH, y = Direct)) +
  geom_point(color = "#1976D2", size = 3, alpha = 0.7) +
  geom_abline(slope = 1, intercept = 0, 
              color = "#D32F2F", linetype = "dashed", linewidth = 1.2) +
  geom_smooth(method = "lm", se = TRUE, 
              color = "#1976D2", fill = "#1976D2", alpha = 0.2) +
  labs(
    title = "Estimations Directes vs Fay-Herriot ",
    subtitle = "Points proches de la diagonale -> Cohérence entre méthodes",
    x = "Estimation Fay-Herriot (Incidence pauvreté)",
    y = "Estimation Directe (Incidence pauvreté)"
  ) +
  theme_minimal()

cor_direct_fh <- cor(estimations$ind$Direct, estimations$ind$FH)
cat("\nCorrélation Direct-FH :", round(cor_direct_fh, 4), "\n")
```

## Tableau de qualité des estimations
```{r}
quality_table <- estimations$ind %>%
  mutate(
    CV_Direct_Cat = case_when(
      Direct_CV <= 0.10 ~ "Excellent (≤10%)",
      Direct_CV <= 0.15 ~ "Bon (10-15%)",
      Direct_CV <= 0.20 ~ "Acceptable (15-20%)",
      TRUE ~ "Problématique (>20%)"
    ),
    CV_FH_Cat = case_when(
      FH_CV <= 0.10 ~ "Excellent (≤10%)",
      FH_CV <= 0.15 ~ "Bon (10-15%)",
      FH_CV <= 0.20 ~ "Acceptable (15-20%)",
      TRUE ~ "Problématique (>20%)"
    )
  )

cat("\n=== RÉPARTITION DES CV PAR CATÉGORIE ===\n\n")
cat("ESTIMATIONS DIRECTES :\n")
print(table(quality_table$CV_Direct_Cat))

cat("\nESTIMATIONS FAY-HERRIOT :\n")
print(table(quality_table$CV_FH_Cat))
```

---

# EXPORT DES RÉSULTATS
```{r}
if (!dir.exists("resultats_complet")) {
  dir.create("resultats_complet")
}

# 1. Export estimations départementales
write_xlsx(
  estimations$ind %>% 
    left_join(data %>% select(departement, n_echantillon), 
              by = c("Domain" = "departement")),
  "resultats_complet/estimations_departementales_FH_ARCSIN.xlsx"
)

# 2. Export coefficients du modèle ARCSIN COMPLET
write_xlsx(
  as.data.frame(model_arcsin$model$coefficients),
  "resultats_complet/coefficients_modele_FH_ARCSIN.xlsx"
)

# 3. Export comparaison complet vs réduit
write_xlsx(
  comparison_table,
  "resultats_complet/comparaison_modele_complet_vs_reduit_ARCSIN.xlsx"
)

# 4. Export diagnostics
diagnostics_final <- data.frame(
  Test = c(
    "Normalité effets aléatoires (Shapiro-Wilk)",
    "Normalité résidus standardisés (Shapiro-Wilk)",
    "Homoscédasticité (Breusch-Pagan)",
    "Indépendance EA et RMSE (Pearson)"
  ),
  Statistique = c(
    paste("W =", round(shapiro.test(model_arcsin$model$random_effects)$statistic, 4)),
    paste("W =", round(shapiro.test(model_arcsin$model$std_real_residuals)$statistic, 4)),
    paste("BP =", round(bptest(lm(I(model_arcsin$model$real_residuals^2) ~ 
                                   model_arcsin$model$fitted))$statistic, 4)),
    paste("r =", round(cor.test(model_arcsin$model$random_effects, 
                                 sqrt(model_arcsin$MSE$FH))$estimate, 4))
  ),
  P_value = c(
    round(shapiro.test(model_arcsin$model$random_effects)$p.value, 4),
    round(shapiro.test(model_arcsin$model$std_real_residuals)$p.value, 4),
    round(bptest(lm(I(model_arcsin$model$real_residuals^2) ~ 
                      model_arcsin$model$fitted))$p.value, 4),
    round(cor.test(model_arcsin$model$random_effects, 
                   sqrt(model_arcsin$MSE$FH))$p.value, 4)
  ),
  Conclusion = c(
    ifelse(shapiro.test(model_arcsin$model$random_effects)$p.value > 0.05, 
           "  Acceptée", "✗ Rejetée"),
    ifelse(shapiro.test(model_arcsin$model$std_real_residuals)$p.value > 0.05, 
           "  Acceptée", "✗ Rejetée"),
    ifelse(bptest(lm(I(model_arcsin$model$real_residuals^2) ~ 
                       model_arcsin$model$fitted))$p.value > 0.05, 
           "  Acceptée", "✗ Rejetée"),
    ifelse(cor.test(model_arcsin$model$random_effects, 
                    sqrt(model_arcsin$MSE$FH))$p.value > 0.05, 
           "  Indépendance", "✗ Corrélation")
  )
)

write_xlsx(
  diagnostics_final,
  "resultats_complet/diagnostics_modele_FH_ARCSIN.xlsx"
)

cat("  Tous les résultats ont été exportés dans le dossier 'resultats_complet/'\n")
```




---

# CONCLUSION - MODÈLE ARCSIN COMPLET
```{r}
cat("=== SYNTHÈSE DE L'ANALYSE SAE (ARCSIN COMPLET) ===\n\n")

cat("PERFORMANCE :\n")
cat("- AIC =", round(AIC(lm(formule_arcsin, data = data)), 2), "\n")
cat("- BIC =", round(BIC(lm(formule_arcsin, data = data)), 2), "\n")
cat("- Variance EA (σ²_u) =", round(model_arcsin$model$variance, 4), "\n")
cat("- Réduction moyenne CV :", round(reduction_cv, 2), "%\n\n")

cat("DIAGNOSTICS :\n")
cat("- Normalité effets aléatoires  :", 
    ifelse(shapiro.test(model_arcsin$model$random_effects)$p.value > 0.05, 
           "  Acceptée", "✗ Rejetée"),
    " (p =", round(shapiro.test(model_arcsin$model$random_effects)$p.value, 4), ")\n")
cat("- Normalité résidus standardisés:", 
    ifelse(shapiro.test(model_arcsin$model$std_real_residuals)$p.value > 0.05, 
           "  Acceptée", "✗ Rejetée"),
    " (p =", round(shapiro.test(model_arcsin$model$std_real_residuals)$p.value, 4), ")\n")
cat("- Homoscédasticité             :", 
    ifelse(bptest(lm(I(model_arcsin$model$real_residuals^2) ~ 
                       model_arcsin$model$fitted))$p.value > 0.05, 
           "  Acceptée", "✗ Rejetée"),
    " (p =", round(bptest(lm(I(model_arcsin$model$real_residuals^2) ~ 
                              model_arcsin$model$fitted))$p.value, 4), ")\n")
cat("- Indépendance EA et RMSE      :", 
    ifelse(cor.test(model_arcsin$model$random_effects, 
                    sqrt(model_arcsin$MSE$FH))$p.value > 0.05, 
           "  Acceptée", "✗ Rejetée"),
    " (p =", round(cor.test(model_arcsin$model$random_effects, 
                            sqrt(model_arcsin$MSE$FH))$p.value, 4), ")\n\n")

cat("JUSTIFICATION DU CHOIX ARCSIN :\n")
cat("1. Ajustement nettement supérieur (AIC/BIC largement meilleurs)\n")
cat("2. Réduction du CV supérieure (14.0% vs 11.5% pour logit)\n")
cat("3. Transformation reconnue pour proportions (Freeman & Tukey, 1950)\n")
cat("4. Critères objectifs AIC/BIC privilégiés\n\n")

cat("LIMITES DOCUMENTÉES :\n")
if (shapiro.test(model_arcsin$model$random_effects)$p.value <= 0.05) {
  cat("⚠ Violation de la normalité des effets aléatoires\n")
  cat("  -> Intervalles de confiance à interpréter avec prudence\n")
}
cat("-> Gains de précision modestes (~14%)\n")
cat("-> Nécessité d'explorer approches alternatives (spatial, bayésien)\n\n")

cat("  L'approche SAE avec transformation arcsin a permis d'améliorer\n")
cat("  la précision des estimations départementales de pauvreté\n")
cat("  multidimensionnelle au Sénégal, avec un ajustement optimal.\n")
```


**FIN DU DOCUMENT**

